臺灣高等法院民事裁定　　　　　　　　 100年度抗字第1201號
抗　告　人　天強建設股份有限公司
法定代理人　馮振義
代　理　人　黃介南律師
　　　　　　陳宜鴻律師
相　對　人　宋鳳芹
代　理　人　尋孝國
上列當事人間假扣押事件，抗告人對於中華民國100年6月8日臺
灣臺北地方法院100年度全字第1246號裁定提起抗告，本院裁定
如下：
    主  文
原裁定廢棄。
相對人在原法院之聲請駁回。
聲請及抗告費用均由相對人負擔。
    理  由
一、本件相對人於原法院聲請意旨略以：伊與抗告人即債務人前
    簽定興建協議書及所有權移轉協議書（下合稱系爭協議書）
    ，由伊將所有臺北市○○區○○段三小段321地號土地所有
    權應有部分5分之1及同小段327地號土地全部，共計97.2平
    方公尺（下稱系爭原有土地）移轉予抗告人進行大樓興建。
    伊分2次支付新臺幣（下同）1,300萬元工程款，該大樓興建
    完成後，抗告人除將系爭原有土地歸還伊，伊尚可分得130
    坪房屋及3個機械車位。該建案於民國99年10月完工交屋，
    伊分得台北市○○路○段123號5樓及5樓之1兩戶房屋（下稱
    系爭房屋），然伊所分得之土地持分嚴重短少，僅有25.3平
    方公尺（下稱系爭分得土地）。伊乃去函抗告人，經交涉後
    ，抗告人雖同意買回系爭分得土地及房屋，並以其負責人馮
    振義之子馮瀚鋒簽署購屋預約單，嗣抗告人表明無資力購回
    上開房地，經多次協調未果，伊已將100萬元定金沒收。而
    系爭原有土地經合併後變更為南海段三小段320地號，99年
    之公告現值為每平方公尺193,000元，伊之土地短少71.9平
    方公尺，以公告現值計算即為1,387萬6,700元，市價更遠高
    於此，先以該公告現值加5成即2,081萬元計算之。又伊即將
    對抗告人訴請損害賠償，詎抗告人竟於同期間之100年4月29
    日將其名下所有位於臺北市○○區○○段三小段2242建號之
    17個停車位（下稱系爭17個停車位），以擔保債權總金額
    1,920萬元，設定抵押予中租迪和股份有限公司（下稱中租
    迪和公司），為天郁營造有限公司（下稱天郁公司）提供債
    務擔保。抗告人所為，將使伊於取得執行名義後，有不能強
    制執行或甚難強制執行之虞。爰聲請願供擔保，請准對抗告
    人之財產於2,081萬元之範圍內為假扣押等語。
二、原法院裁定准許相對人以694萬元或同面額之臺灣銀行無記
    名可轉讓定期存單為抗告人供擔保後，得對於抗告人之財產
    於2,081萬元範圍內為假扣押；抗告人如為相對人供擔保金
    2,081萬元或將上開金額提存後，得免為或撤銷假扣押（下
    稱原裁定）。
三、抗告意旨略以：相對人所稱系爭分得土地坪數短少乙節，與
    事實不符，此由相對人於伊99年10月交屋時並未提出任何異
    議自明，乃相對人竟以訴外人即其代理人尋仲齡、尋孝國僅
    係代收及轉交權狀、鑰匙為由，主張其係事後發現云云，均
    與事實不符。而相對人提出100年4月劍潭天主堂標售每坪土
    地202萬元之報導，再以1.5倍作為計算系爭分得土地坪數短
    少部分之市價基礎，顯無法明確呈現該土地之市價。相對人
    未據舉證，其聲請假扣押之債權範圍即無法確定，自不應准
    其假扣押之聲請。又尋仲齡與伊簽訂土地買賣契約書，於伊
    取得尾款之際，竟由相對人對尋仲齡為假扣押，致伊無法順
    利辦理土地所有權移轉登記，亦無由依約請求尋仲齡加倍返
    還已收取之價金4,840萬元及賠償其他損失，相對人為免伊
    依向向尋仲齡收取債權，竟以上開與事實全然不符之理由聲
    請假扣押伊之財產，並以伊對尋仲齡之債權為執行標的，顯
    見相對人與尋仲齡已涉及刑法詐欺罪嫌，伊業依法提出刑事
    告訴。再者，伊為一正當經營之建設公司，並無任何脫產之
    可能，相對人未予釋明本案有何不能執行或甚難執行之可能
    ，復未提出其他能即時調查之證據，自不應准其假扣押之聲
    請。乃原審不察，竟予准許，於法不合。爰求予廢棄原裁定
    ，駁回相對人在原法院之聲請等語。
四、按債權人就金錢請求或得易為金錢請求之請求，欲保全強制
    執行者，得聲請假扣押；假扣押非有日後不能強制執行或甚
    難執行之虞者，不得為之；請求及假扣押之原因應釋明之；
    前項釋明如有不足，而債權人陳明願供擔保或法院認為適當
    者，法院得定相當之擔保，命供擔保後為假扣押，民事訴訟
    法第522條第1項、第523條第1項、第 526條第1項、第2項分
    別定有明文。又釋明事實上之主張者，得用可使法院信其主
    張為真實之一切證據。但依證據之性質不能即時調查者，不
    在此限，民事訴訟法第 284條亦定有明文。是假扣押制度係
    為保全強制執行而設，故凡假扣押之聲請，必須有將來不能
    執行或執行困難之虞，始得為之。所謂不能強制執行，如債
    務人浪費財產，增加負擔，或就其財產為不利益之處分，將
    成為無資力之情形等是；所謂恐難執行，如債務人將移住遠
    方或逃匿是也，最高法院19年抗字第232號判例意旨亦可參
    照。而債權人之本案債權是否確實存在，於保全程序法院固
    不得為實體上之審認，惟仍應從形式上審查，如認其請求並
    非正當，縱債權人願供擔保，亦難認足補釋明之欠缺，其聲
    請自屬不能准許（最高法院93年度台抗字第323號、94年度
    台抗字第156號裁定意旨參照）。又92年2月7日修正前之民
    事訴訟法第526條第1項、第2項原規定：「請求及假扣押之
    原因，應釋明之。債權人雖未為前項釋明，如就債務人所應
    受之損害已供法院所定之擔保者，得命為假扣押」，故債權
    人完全未釋明假扣押之原因，而就債務人所應受之損害已供
    法院所定之擔保者，依當時法律及最高法院27年抗字第521
    號、61年台抗589號判例意旨，固仍得命准為假扣押，然修
    正後之民事訴訟法第526條第2項既規定：「前項釋明如有不
    足，而債權人陳明願供擔保或法院認為適當者，法院得定相
    當之擔保，命供擔保後為假扣押」，其修正理由為：「依原
    第2項規定，債權人得供擔保以代釋明，惟債權人聲請假扣
    押，應使法院信其請求及假扣押之原因大致為正當，故仍應
    盡其釋明責任。然其釋明如有不足，為補強計，於債權人陳
    明就債務人可能遭受之損害願供擔保並足以補釋明之不足，
    或於法院認以供擔保可補釋明之不足並為適當時，法院均可
    斟酌情形定相當之擔保，命債權人供擔保後為假扣押，爰修
    正第2項」，可知債權人應先就假扣押之原因，盡其釋明之
    責，必待釋明仍有不足者，始得以供擔保補釋明之欠缺，倘
    債權人未為任何釋明，縱其陳明願供擔保，仍不得認該擔保
    已補釋明之完全欠缺，其假扣押之聲請自不應准許。
五、經查：
    (一)相對人主張其依系爭協議書提供系爭原有土地予抗告人興
      建房屋，建案完成後，其依約取得之系爭分得土地較之系
      爭原有土地面積短少，其就不足部分，對於抗告人有差價
      債權等語，業據提出抗告人所不爭執之系爭協議書、土地
      登記謄本、相對人100年2月10日、100年5月13日存證信函
      及購屋預約單等件為證（見原審卷第5至19頁、本院卷第
      65至81頁），堪認相對人就本件請求已盡釋明之責。
    (二)至相對人主張本件有假扣押之原因乙節，無非以抗告人於
      100年4月29日將系爭17個停車位以擔保債權總金額1,920
      萬元，設定抵押予中租迪和公司，為天郁公司提供債務擔
      保，將致其於取得執行名義後，有不能強制執行或甚難強
      制執行之虞，且抗告人99年度資產負債表未經會計師簽核
      ，抗告人空言該年度淨值總額有130,605,236元云云，不
      足採信等情為其論據。惟查：
    1.依抗告人所提99年度資產負債表觀之，其內容略載：「編
      號1131『商品』152,739,452元；編號3000『淨值總額』
      130,605,236元」等字（見本院卷第44、96頁），上開金
      額業經永譽聯合會計師事務所陳慧萍會計師查核簽證（見
      本院卷第141至150頁背面），並向財政部台北市國稅局申
      報在案（見本院卷第44、96頁），堪予採信。又依抗告人
      所提99年度待售土地明細表總金額130,232,638元、待售
      房地明細表總金額22,506,814元（見本院卷第150、151頁
      ），合計152,739,452元【130,232,638+22,506,814】，
      益證上開資產負債表中編號1131「商品」152,739,452元
      之記載確經查核無誤，相對人未據理由質疑其真實，殊無
      可取。另抗告人於99年度光利息所得即高達397,706元【
      417,706（給付總額）-（2,000+6,000）〔其他所得〕】
      ，如按金融機構之活期儲蓄存款年息最高之0.33%，以1年
      期存款異動不大者估算，其存款額約有120, 516,970元（
      倘以遠東銀行之活期儲蓄存款年息0.2%估算，其存款額更
      高），尚有公告現值合計1,789,538元之其他房地產，及
      信託登記在其他金融機構之房地，有稅務電子閘門財產所
      得調件明細表、各類所得資料清單、土地登記謄本等件可
      稽（見本院卷第48至52、86、87、179至187頁）。再者，
      相對人依原裁定提供擔保後對抗告人之財產聲請假扣押強
      制執行，已扣押抗告人對尋仲齡之債權20,977,480元，況
      抗告人實收資本總額6,000萬元，有尋仲齡陳報狀、抗告
      人變更記表可稽（見外放臺灣士林地方法院100年度司執
      全字第308號假扣押強制執行卷影本），顯見抗告人之財
      力足以清償相對人之債權。縱令抗告人於100年4月29日將
      系爭17個停車位以擔保債權總金額1,920萬元，設定抵押
      予中租迪和公司，為天郁公司提供債務擔保，以相對人所
      稱系爭分得土地坪數短少差價債權2,081萬元而言，抗告
      人上開行為亦不足以影響其清償相對人前開債權之能力。
    2.再者，相對人以其債權對抗告人聲請假扣押強制執行，其
      執行標的竟為抗告人對尋仲齡之債權2,420萬元，而非針
      對抗告人本身之財產為假扣押（相對人另案取得原法院
      100年度全字第1503號假扣押裁定，並據以聲請強制執行
      ，由臺灣士林地方法院以100年度司執全字第330號受理，
      其執行標的亦為抗告人對尋仲齡之債權2,420萬元。見本
      院卷第88至91、138、139頁），業據本院調閱臺灣士林地
      方法院100年度司執全字第308號假扣押強制執行卷查明屬
      實，並有該案執行命令、相對人聲請假扣押執行狀可憑（
      見本院卷第26頁、第40至43、136、137頁），可知相對人
      執上開執行命令禁止抗告人收取對尋仲齡之價金債權或為
      其他處分，尋仲齡亦不得對抗告人為清償，以達到抗告人
      行使對尋仲齡之債權，顯與假扣押保全債權之精神不符。
      此外，相對人並未就抗告人有何浪費財產、增加負擔，或
      就其財產為不利益之處分，將成為無資力之情形為釋明，
      況抗告人為法人，殊無可能移住遠方或逃匿，相對人空言
      主張抗告人以信託法規避執行及無土地資產以供續行推案
      ，並曲解抗告人財務狀況不佳云云，均不足採，應認相對
      人並未就本件有何不能強制執行或甚難執行之虞等假扣押
      之必要性原因，提出可使本院信其主張大概為真之證據，
      難謂其已盡釋明之義務。依前揭說明，縱令相對人有願供
      擔保以代釋明之表示，仍應駁回其對抗告人假扣押之聲請
      。
六、從而，相對人對抗告人之財產聲請假扣押，惟未就假扣押之
    原因盡釋明之責，即就抗告人之財產聲請供擔保後為假扣押
    ，於法未合，不應准許。原裁定准許相對人對抗告人為本件
    假扣押之聲請，自有未洽。抗告意旨指摘原裁定不當，求予
    廢棄，為有理由，應由本院予以廢棄，更為裁定如主文第二
    項所示。爰裁定如主文。
中    華    民    國   100    年    9     月    28    日
                  民事第十七庭
                      審判長法  官  藍文祥
                            法  官  楊絮雲
                            法  官  張競文
正本係照原本作成。
本裁定除以適用法規顯有錯誤為理由外，不得再抗告。如提起再
抗告，應於收受後10日內委任律師為代理人向本院提出再抗告狀
。並繳納再抗告費新台幣１千元。
中    華    民    國   100    年    9     月    29    日
                            書記官  柳秋月